臺北高等行政法院判決　　　　　　　　　　　　　　九十二年度訴字第四三六二號
　　　　　　　　　　　　　　　.
　　原　　　告　明東實業股份有限公司
　　代　表　人　甲○○
　　訴訟代理人　卓隆燁（會計師）
　　複 代理 人　陳國雄（會計師）
　　被　　　告　財政部臺北市國稅局
　　代　表　人　張盛和（局長）
　　訴訟代理人　乙○○
右當事人間因營利事業所得稅事件，原告不服財政部中華民國九十二年七月二十九日
台財訴字第○九二○○三八五○○號訴願決定，提起行政訴訟。本院判決如左：
    主  文
原告之訴駁回。
訴訟費用由原告負擔。
    事  實
壹、事實概要：
  一、原告八十八年度營利事業所得稅結算申報，原列報營業收入新台幣（下同）五
      六、五六三、三○二元，全年所得額為三二、六○六、八○七元，證券交易所
      得三○、一○○、四七九元，課稅所得額為二、五○六、三二八元。
  二、被告初查以原告申報之營業收入五六、五六三、三○二元，係以租賃為主要營
      業項目，惟出售有價證券收入高達六三七、四三九、八五四元（含基金收益二
      、八四四、○○○元），依司法院八十六年釋字第四二○號解釋，核屬以買賣
      有價證券為專業之營利事業，乃按總額法將出售有價證券收入及投資收益併計
      營業收入，核定營業收入一、○○二、九一四、五六三元，並依財政部八十三
      年二月八日台財稅第八三一五八二四七二號函釋意旨，就無法歸屬之營業費用
      及利息支出，計算證券交易所得及投資收益應分攤營業費用及利息支出計三六
      、二二八、五二○元，核定證券交易所得淨額及投資收益之免稅收益為三○二
      、七八三、三六六元，課稅所得額為三八、七三四、八四八元。
  三、原告對被告核定其有價證券出售收入及投資收益分攤營業費用及利息支出項目
      不服，申經復查結果，未准變更，向財政部提起訴願，亦遭決定駁回，遂提起
      行政訴訟。
貳、兩造聲明：
  一、原告聲明：
      求為判決撤銷原處分（復查決定）及訴願決定。
  二、被告聲明：
      求為判決駁回原告之訴。
參、兩造之爭點：
  一、原告主張之理由：
    Ａ、按「主旨：核釋營利事業於證券交易所得停止課徵所得稅期間從事有價證券
        買賣，其營業費用及利息支出之分攤原則。說明：二、非以有價證券買賣為
        專業之營利事業，其買賣有價證券部分，除可直接歸屬之費用及利息，應自
        有價證券出售收入項下減除外，不必分攤一般營業發生之費用及利息。三、
        以有價證券買賣為專業之營利事業，其營業費用及借款利息，除可合理明確
        歸屬者得個別歸屬認列外，應按核定有價證券出售收入、投資收益、債券利
        息收入及其他營業收入比例，計算有價證券出售部分應分攤之費用及利息，
        自有價證券出售收入項下減除。」為財政部八十三年二月八日台財稅第00
        0000000函釋所規定。據此，對於營利事業買賣有價證券，應予計算
        分攤營業費用及利息支出，係以營利事業是否為「以有價證券買賣為專業」
        為認定標準；換言之，營利事業若非為「以有價證券買賣為專業」者，其買
        賣有價證券部分，不問金額大小，均不必分攤一般營業發生之費用及利息支
        出，應無疑義。
    Ｂ、被告擅認原告為「以有價證券買賣為專業」之事業，考其理由，無非援引已
        廢止之獎勵投資條例第二十七條及其施行細則第三十二條規定，然其所為處
        分，顯非有合，茲分述如下：
      １、按「本條例第二十七條所稱『以有價證券買賣為專業者』，係指經營有價
          證券自行買賣業務之證券自營商及經公司登記或商業登記以投資為專業之
          營利事業」固為獎勵投資條例施行細則第三十二條所規定。惟查獎勵投資
          條例業已於七十九年十二月三十一日到期廢止而失其效力，上開施行細則
          後段規定營利事業之商業登記以投資為專業者，即為該條例所稱以有價證
          券買賣為專業之規定，自應隨該條例之廢止而失所附麗。
      ２、次按司法院釋字第四二○號解釋，對營利事業是否為以有價證券買賣為專
          業，仍應就實際營業情形，核實認定。此觀諸司法院釋字第四二○號解釋
          理由書末段「至獎勵投資條例施行細則第三十二條規定：「本條例第二十
          七條所稱『以有價證券買賣為專業者』，係指經營有價證券自行買賣業務
          之證券自營商及經公司登記或商業登記以投資為專業之營利事業」，依上
          開說明，與立法意旨未盡相符部分，應不適用。」即明。因此，「以有價
          證券買賣為專業」與「以投資為業」，兩者之性質、目的、持有期間及法
          律之適用等諸多情形均不相同，惟被告不問其實際營業情形，僅以原告為
          以投資為業者，即率斷原告即為「以有價證券買賣為專業」之營利事業，
          與上開解釋理由書所述，顯有未合。
    Ｃ、前項獎勵投資條例到期廢止後，其施行細則第三十二條規定，營利事業之商
        業登記以投資為專業者，即為該條例所稱以有價證券買賣為專業之規定，既
        然已失其效力，則以投資為業及以有價證券買賣為專業二者之區別，自應回
        歸所得稅法第四十八條、第四十四條及第六十三條規定，乃被告擅認原告為
        以投資為業，即為以有價證券買賣為專業，與上開所得稅法規定，顯有未合
        。
      １、營利事業「以有價證券買賣為專業」者，其買賣之「商品」為有價證券，
          依所得稅法第四十八條規定「短期投資之有價證券，其估價準用本法第四
          十四條之規定辦理」。而所得稅法第四十四條即在對「商品」等盤存之估
          價，足見稅法對「以有價證券買賣為專業」者，係指營利事業持有價證券
          之目的，符合所得稅法第四十八條所規定短期投資之有價證券為準。
      ２、營利事業「以長期股權投資為業」者，取得「證券」之目的在長期持有，
          故亦稱「長期股權投資」，具有「權益證書」之本質，其盤存之估價，應
          依所得稅法第六十三條規定「長期投資之握有附屬事業全部資本，或過半
          數資本者，應以該附屬事業之財產淨值，或按其出資額比例分配財產淨值
          為估價標準，在其他事業之長期投資，其出資額未及過半數者，以其成本
          為估價標準」辦理，且並無準用同法第四十四條對「商品」之估價，足見
          稅法對以投資為業者，係指營利事業投資有價證券之目的，符合所得稅法
          第六十三條所規定之長期股權投資為準。此觀諸原告持有投資之目的在於
          以股東身分長期參與被投資公司之經營，並享受該等公司之經營成果之實
          際情形，亦足供佐證之。
      ３、據上，就所得稅法令之適用觀之，營利事業「以有價證券買賣為專業」者
          ，與「以長期股權投資為業」者，已予以區分，則財政部八十三年函釋規
          定出售有價證券應分攤營業費用及利息支出者，既係以有價證券買賣為專
          業之營利事業為限，乃被告認定原告為以「投資」為業，竟予併入計算分
          攤，顯乏依據，亦有違財政部八十三年函釋規定，造成不法。
    Ｄ、原告實際營業情形，並非為「以有價證券買賣為專業」之營利事業，依財政
        部八十三年函釋說明二規定，其出售有價證券部分，不必分攤一般營業發生
        之費用及利息。
      １、按營利事業是否「以有價證券買賣為專業」，應按實際營業情形核實認定
          ，並不能單從出售有價證券金額之多寡論斷。亦即，應由收入面與支出面
          ，依一般經濟事實與交易習慣具體評估，不得僅憑收入金額大小，即逕作
          認定，尚須參酌以下情形：1.實際上未經營所登記之營業項目；2.無營業
          收入；3.從事與其營業項目無關之有價證券買賣，始能判斷是否「以有價
          證券買賣為專業」。此觀之最高行政法院八十一年十月十四日庭長評事聯
          席會議紀錄即明，亦有該院八十四年判字第一四二○號、第二二八一號暨
          八十五年判字第一六八二號判決可資參照。
      ２、次按最高行政法院八十一年十月十四日庭長評事聯席會議決議，固經司法
          院釋字第四二○號解釋認定與憲法尚無牴觸，而依其解釋理由書「獎勵投
          資條例第二十七條所指『非以有價證券買賣為專業者』，應就營利事業實
          際營業情形，核實認定。公司登記或商業登記之營業項目，雖未包括投資
          或其所登記投資範圍未包括有價證券買賣，然其實際上從事龐大有價證券
          買賣，其非營業收入遠超過營業收入時，足認其係以買賣有價證券為主要
          營業，自不得以怠於公司法第十二條之登記義務或違反同法第十五條所規
          定之限制等迴避租稅行為，主張其非以有價證券買賣為專業，而享受免徵
          證券交易所得稅之優惠。」顯見上開大法官會議及最高行政法院庭長評事
          聯席會議決議，對營利事業是否「以有價證券買賣為專業」，仍應按實際
          營業情形核實認定外，並非以出售有價證券金額之多寡為唯一依據，尚須
          其確實未經營本業、實際從事龐大有價證券買賣，且「足資證明係以有價
          證券買賣為主要營業」等條件，始得認為「以有價證券買賣為專業」之事
          業，應甚明確。
      ３、末按原告雖有處分長期投資之股份，然其實際營業情形，並非以有價證券
          買賣為專業之理由：
        ａ、就主要營業項目觀之：
            原告係以出租大樓為主要營業項目，就其出租標的：明園大樓、建北大
            樓及敦南大樓陸續於六十七年六月七日、八十四年十月三十一日及八十
            八年七月三十一日完工啟用，截至八十八年度止其投入之土地及房屋成
            本分別為五二、三七○、一○六元，一、二四四、四八八、八○九元及
            二、○三○、五五四、二七四元，共計三、三二七、四一三、一八九元
            ，並就原告八十四年至九十年之主要營業租金收入呈現逐年成長之趨勢
            觀之，原告自八十一年變更營業項目並更名為「明東實業股份有限公司
            」後，持續投入大量資金於出租大樓之主要營業項目，其經濟實質不容
            置疑。另敦南大樓於本年度中完工出租，致租金收入增加，本年度列報
            租金收入達五六、五六三、三○二元。依上述原告之實際經營情形，足
            見原告確有經營本業及列報鉅額營業收入之事實，縱使原告處分有價證
            券之金額鉅大，亦不能擅斷原告即為「以有價證券買賣為專業」之營利
            事業，應無疑義。
        ｂ、就成本面觀之：
            原告列報租金收入淨額五六、五六三、三○二元，而為獲取此項收入，
            原告使用之土地成本及房屋成本分別為二、四八一、九九九、八三六元
            及八四五、四一三、三五三元（合計三、三二七、四一三、一八九元）
            ，而被告核定出售有價證券收入總額雖為六三四、五九五、八五四元，
            但獲取此項收入之證券成本僅六○七、三三九、三七五元元。因此，就
            原告從事租賃業務使用之成本遠高於出售證券成本觀之，原告實質上係
            「以租賃業務為主要營業項目」，並非「以有價證券買賣為專業」之營
            利事業。
        ｃ、就收入與成本之比例觀之：
            租賃業務係以提供租賃標的物供承租人使用為主，而非移轉租賃標的物
            之所有權，故經營租賃業務所獲取之收入為不含租賃標的物成本之收入
            「淨額」，其收入必定小於其成本（意即其收入成本比必定小於百分之
            一○○）；而有價證券買賣業務，係為移轉有價證券之所有權以獲取收
            入，其處分有價證券收入係為包含處分有價證券成本在內之收入「總額
            」，故除處分有價證券產生虧損之情形外，其收入必定大於其成本（意
            即其收入成本比必定大於百分之一○○）。茲以八十四年度至九十年度
            之收入成本分析表所載內容分析，原告八十四年十月底因建北大樓完工
            啟用，增加可供出租面積，隨著出租率增加，其租金收入與成本比例，
            由八十四年度之百分之○．三九，逐漸增加至八十七年度之百分之一．
            三三；又敦南大樓於八十八年度完工啟用後，可供出租之面積遽增，八
            十九年及九十年度之收入與成本比亦分別增加至百分之四．二七及百分
            之四．四四，足見原告租賃業務隨著租賃標的物之陸續完工出租，其租
            金收入與成本比亦呈現緩慢成長，然因其實際經營內容之特性，其收入
            成本比必小於百分之一○○。至處分有價證券部分，其收入與成本比例
            ，八十四年度為百分之二一○．○九，八十五年度減少為百分之一四四
            ．六九，八十七年度又增加至百分之一七○．四八，而八十八年度又減
            少至百分之一○四．四九，八十九年度又增加為百分之一九六．二七，
            但九十年度又降為百分之一一二．八五，足見八十四年度至九十年度間
            處分有價證券之收入與成本比例呈現上下起伏波動，並因其實際經營內
            容之特性，其收入成本比，除產生虧損之情形外，必大於百分之一○○
            。因此，就前述原告八十四年度至九十年度租金收入成本比與出售有價
            證券之收入成本比之內容觀之，由於二者之業務本質迥異及收入基礎亦
            非相當，故若僅以處分有價證券收入金額觀之，而未探究二者之業務暨
            收入本質之差異，即擅斷原告為「以有價證券買賣為專業」之營利事業
            ，顯非適切。
        ｄ、就原告股票投資之獲利情形觀之：
            原告投資長期股權之股份，其持有期間長，為權益證書性質，並以獲取
            該等被投資公司之經營成果（股利收入）為目的，而非以短期操作賺取
            最大買賣價差為目的，此證諸被告核認本年度獲配之投資收益高達三○
            八、九一一、四○七元，其金額遠高於其核定之證券交易所得五、六九
            七、八○四元即明。
        ｅ、就處分有價證券之內容觀之：
            本期出售有價證券收入六三四、五九五、八五四元，包括處分國泰人壽
            股份有限公司股票二七○、八四六、○一四元，交通銀行股份有限公司
            股票二六三、六四七、六五七元，如意基金七五、○六○、二○○元及
            其他二五、○四一、九八三元。就處分國泰人壽股份有限公司股票而言
            ，該股票係二十餘年前取得，且每年均獲配鉅額股票股利，其後未再於
            市場上買進該公司股票，本年度僅處分二、四一八、○○○股，其處分
            價款即高達二七○、八四六、○一四元，足見原告處分該公司股份，係
            屬股票股利之變現行為，與「以有價證券買賣為專業」者將股票視為商
            品，尋求短期操作賺取最大買賣價差為目的，顯不相同。另以處分交通
            銀行股份有限公司股票為例，該股票於八十六年八月取得計八、三○○
            、○○○股（持股金額六五八、四七五、六二○元）、八十七年處分二
            、七五○、○○○股（持股金額二一四、三○七、五○○元）及八十八
            年六月現金增資認購七二五、三五六股（持股金額二一、七六○、六八
            ○元），為長期股權投資性質，本期處分六、二七五、○○○股，其處
            分價款二六三、六四七、六五七元，純係投資之收回，與「以有價證券
            買賣為專業」者將股票視為商品，尋求短期操作賺取最大買賣價差為目
            的，顯不相同。
        ｆ、就公司法之規定觀之：
            依公司法規定，法人及自然人皆得為公司之股東，原告為一法人組織，
            依法得投資他公司並成為該公司之股東。就原告所持有之長期股權投資
            之組成內容而言，持股絕大部分為「富邦產物保險」、「富邦綜合證券
            」、「富邦人壽」等公司，其持有之目的在於以股東身分長期參與該等
            公司之經營，並享受該等公司之經營成果為目的，與「以有價證券買賣
            為專業」者將股票視為商品，尋求短期操作賺取最大買賣價差為目的，
            顯不相同。
        ｇ、就投資組合之內容觀之：
          I、原告持有長期股權投資之忠興開發、忠記投資之持股金額計一、五九
              七、六一五、八一五元，約佔長期股權投資金額一一、六二三、四七
              二、六四五元之百分之十四。該等公司均係非公開發行公司，並無公
              開交易市場。由是觀之，顯見原告持有上開無公開交易市場之被投資
              公司股票，並無將該等股票視為「商品」，以尋求短期操作賺取最大
              買賣價差為目的之情，自無認定為以有價證券買賣為專業之理。
          II、原告持有長期股權投資之其他主要持股，包括富邦產物保險、富邦綜
              合證券、富邦銀行、富邦證券金融及富邦人壽等公司之股份金額計七
              、二一五、四五六、九九五元，約佔長期股權投資金額一一、六二三
              、四七二、六四五元之百分之六十二，原告持有上開公司之股票，本
              年度並未出售。由是觀之，顯見原告並無將該等股票視為「商品」，
              以尋求短期操作賺取最大買賣價差為目的之情，自無認定為以有價證
              券買賣為專業之餘地。
          III、復依財政部七十三年二月二十一日台財稅第五一二一七號函釋規定，
              對直接參與或監督被投資事業之創業投資事業，並不視為以有價證券
              買賣為專業。況且本案原告確有擔任富邦銀行之董事，顯有直接參與
              經營或監督被投資事業之事實，其實質與創業投資公司並無二致，允
              應認屬非以有價證券買賣為專業之事業，從而原告持有長期股權投資
              之目的，係為長期控制該公司（控股目的），或以股東身分長期參與
              該等公司之經營，顯見原告係非以有價證券買賣為專業之事業。
        據上，被告未探究原告實際營業情形，僅憑出售有價證券收入鉅大，即擅斷
        原告為「以有價證券買賣為專業」之營利事業，並依財政部八十三年函釋說
        明三予以計算分攤營業費用及利息支出，既嫌率斷，即非有合。
    Ｅ、公司之營利事業所得額，依其性質大體可分為以下三大塊：
      １、一般「課稅所得」：此部分所得須依所得稅法之相關規定，課徵一般營利
          事業所得稅。
      ２、證券交易免稅所得：此部分所得依所得稅法第四條之一之規定，為「免稅
          所得」。
      ３、「取自國內轉投資企業」之轉投資收益。
        ａ、計算此部分所得時，其收入來源為「因投資於國內其他營利事業，所獲
            配」之「股利淨額」或「盈餘淨額」。
        ｂ、而上開收入來源依所得稅法第四十二條第一項之規定，「不計入」課稅
            所得額中。
        ｃ、而且轉投資事業在分配股利或盈餘予股東前，所繳納之營利事業所得稅
            款，在分配股利或盈餘之時點，依所得稅法第六十六條之六第一項之規
            定，計算出屬於法人股東之可扣抵稅額，此等可扣抵稅額再依所得稅法
            第六十六條之三之規定，加入法人股東之「股東可扣抵稅額帳戶餘額」
            中。
        ｄ、依上開分類方式，原告之營利事業所得額可區分為以下三大塊：
          I、一般「課稅所得」為二、五○六、三二八元。
          II、證券交易免稅所得為三○、一○○、四七九元。
          III、「取自國內轉投資企業」之轉投資收益為三○八、九一一、四○七元
              。
    Ｆ、被告將投資收益視為免稅項目，列入財政部八十三年函釋計算公式之「分子
        」，計算應分攤之營業費用及利息支出，並將投資收益減除分攤之營業費用
        及利息支出後之淨額於「免稅所得」項下減除，顯屬錯誤。
      １、按「主旨：公司組織之營利事業，投資國內其他營利事業所獲配之投資收
          益，依所得稅法第四十二條第一項規定，不計入所得額課稅者，其營業費
          用及利息支出，應按下列規定計算分攤，自該投資收益項下減除，不得在
          課稅所得項下減除：一、非以有價證券買賣為專業之營利事業，除直接歸
          屬之費用或利息，應自投資收益項下減除外，不必分攤一般營業發生之費
          用或利息。」為財政部九十二年八月二十九日台財稅字第○九二○四五五
          二九八號函釋所規定，原告係「非以有價證券買賣為專業之事業」，依據
          上函釋規定，其投資收益，不必分攤一般營業發生之費用或利息。
      ２、次按所得稅法之條文結構觀之，有關個人綜合所得稅及營利事業所得稅之
          免稅規定，均編列於第一章「總則」之第一節「一般規定」項下，分別為
          所得稅法第四條、第四條之一、第四條之二及第四條之三等條次，而觀之
          所得稅法第四十二條，係編列於第三章「營利事業所得稅」之第三節「營
          利事業所得額」項下，顯見投資公司所獲配之股利淨額或盈餘淨額，並非
          為「免稅」項目，而僅係「不計入」所得額課稅之「應稅」項目，其意涵
          甚明。此觀之高雄高等行政法院八十九年訴字第一二一號判決，亦有針對
          所得稅法條序問題釐清之說明。該判決指出財政部七十九年四月七日台財
          稅第七八○四三二七七二號函釋雖未明確指出適用之稅目（個人綜合所得
          稅或營利事業所得稅），惟該號函釋係編列於所得稅法令彙編中第二條部
          分，而該條係規範綜合所得稅課稅範圍，反之財政部八十四年八月十六日
          台財稅第八四一六四一六三九號函釋則編列於所得稅法令彙編中第二十四
          條部分，該條則是關於營利事業所得額計算之規定。據此，條文及函釋編
          列之位置，實係考量其適用稅目及性質，不容混淆適用。
      ３、再按現行所得稅法第四十二條規定：「公司組織之營利事業，因投資於國
          內其他營利事業，所獲配之股利淨額或盈餘淨額，不計入所得額課稅，其
          可扣抵稅額，應依第六十六條之三規定，計入其股東可扣抵稅額帳戶餘額
          」。上開所得稅法所規範之股利淨額或盈餘淨額係指股利總額或盈餘總額
          減除可扣抵稅額後之淨額；所指「不計入」所得額課稅，係指「取自國內
          轉投資企業」之轉投資收益而言，且該轉投資收益係未扣除「成本」、「
          費用」之毛額，足見上開所得稅法並未規定該投資收益相關之「成本」、
          「費用」亦「不計入」所得額課稅。據此，被告將投資收益列入財政部八
          十三年函釋計算公式之「分子」，計算應分攤之營業費用及利息支出，並
          將投資收益相關之營業費用及利息支出於投資收益項下減除，亦即被告將
          投資收益相關之「成本」、「費用」亦視為「不計入」所得額課稅之項目
          ，與租稅法定主義顯有未合。
      ４、續按現行所得稅法第四十二條規定公司獲配股利淨額「不計入」所得額課
          稅，其可扣抵稅額亦不准扣抵應納稅額，而僅作備忘分錄者，既在配合兩
          稅合一制度消除重複課稅所作之規定，足見股利收入並非免稅而為應稅業
          務範疇。蓋在兩稅合一制度下，股利淨額「不計入」所得額課稅，可扣抵
          稅額亦不准自應納稅額中扣抵；與股利總額計入所得額課稅（即為應稅業
          務），可扣抵稅額准自應納稅額中扣抵，二者之整體稅負相同。故原查將
          投資收益認屬免稅業務再為分攤費用，增加同額課稅所得額，即有違上開
          法條立意。謹舉例說明如下：
          假設：公司獲配股利總額二○○、○○○元，按百分之二十五稅率計算之
                可扣抵稅額為五○、○○○元，則股利淨額為一五○、○○○元。
                (1)現行所得稅法第四十二條規定股利淨額不計入所得額課稅，但可
                  扣抵稅額五○、○○○元亦不准抵減其應納稅額。在此情況下，
                  投資公司之課稅所得額為○元，應納稅額亦為○元，則投資公司
                  與被投資公司整體之實際稅負為五○、○○○元。
                (2)倘投資公司獲配之股利總額全數計入所得額課稅（即應稅業務）
                  ，則在兩稅合一制度下，該股利淨額之可扣抵稅額五○、○○○
                  元，自應准許自應納稅額中扣抵。在此情況下，投資公司之課稅
                  所得額為二○○、○○○元，按百分之二十五最高稅率計算之應
                  納稅額為五○、○○○元，但股利總額所含之可扣抵稅額五○、
                  ○○○元亦應准其自應納稅額中扣抵，則投資公司與被投資公司
                  整體之實際稅負亦為五○、○○○元。
                (3)由(1)及(2)之說明可知股利淨額「不計入」所得額課稅，可扣抵稅
                  額亦不准自應納稅額中扣抵；與股利淨額計入所得額課稅（即為
                  應稅業務），可扣抵稅額准自應納稅額中扣抵，二者之整體稅負
                  相同。
      ５、又按所得稅法第四十二條消除重複課稅之立法意旨觀之，無論轉投資之層
          次多寡，其各階段之整體稅負應相同。惟被告有關投資收益分攤營業費用
          及利息支出之方式，將使其整體稅負隨轉投資層次之增加而增加，上開結
          果與所得稅法第四十二條之立法意旨顯不相符。謹舉例說明如下：
          假設：營運公司（被投資公司）稅後盈餘為一、○○○元（應納營利事業
                所得稅為二五○元），且該盈餘全數分配，其投資公司計四層，持
                股比例皆為百分之百，投資收益淨額（即股利或盈餘淨額）皆為一
                、○○○元，負債之借款年利率皆為百分之三，其利息支出皆為負
                債金額×年利率百分之三計算而得，並假設其他營業收益與投資收
                益淨額分攤營業費用及利息支出之比例相同。本釋例主要目的係在
                分析，當投資收益相關之成本費用「不計入」與「計入」一般課稅
                所得額時，對整體稅負之影響。
                (1)如僅有第一層（即一層轉投資）轉投資時，分攤之營業費用及利
                  息支出不計入與計入一般課稅所得之累積稅負影響數分別為一七
                  五元與一○○元，顯見分攤之營業費用及利息支出不計入一般課
                  稅所得時，其一般課稅所得之稅負將增加七五元。
                (2)如增加一層（即二層轉投資）轉投資時，分攤之營業費用及利息
                  支出不計入與計入一般課稅所得之累積稅負影響數分別為三六九
                  元與二三八元，顯見分攤之營業費用及利息支出不計入一般課稅
                  所得時，其一般課稅所得之稅負將增加一三一元。
                (3)如再增加一層（即三層轉投資）轉投資時，分攤之營業費用及利
                  息支出不計入與計入一般課稅所得之累積稅負影響數分別為五八
                  二元與四一四元，顯見分攤之營業費用及利息支出不計入一般課
                  稅所得時，其一般課稅所得之稅負將增加一六八元。
                (4)如另再增加一層（即四層轉投資）轉投資時，分攤之營業費用及
                  利息支出不計入與計入一般課稅所得之累積稅負影響數分別為八
                  一三元與六二六元，顯見分攤之營業費用及利息支出不計入一般
                  課稅所得時，其一般課稅所得之稅負將增加一八七元。
                (5)由上開１至４之計算結果顯示，隨轉投資層次之增加，分攤之營
                  業費用及利息支出不計入一般課稅所得之累積稅負影響數將隨之
                  增加，該結果與所得稅法第四十二條之立法意旨顯有未合，亦違
                  反租稅法定主義。
                (6)按上開分析結果，被告將投資收益視為免稅業務，而依財政部八
                  十三年函釋對投資收益分攤費用及利息支出，且該費用及利息支
                  出不計入一般課稅所額，而於投資收益項下減除，造成減少投資
                  收益，且同額增加一般課稅所得額，無異對投資收益課徵超過法
                  定最高稅率之所得稅，滋生違誤不法情形。
      ６、綜上，不論從所得稅法之條文結構，抑或從兩稅合一之立法意旨，投資收
          益為「不計入」所得額課稅之「應稅」項目而非「免稅」項目之意涵甚明
          。且所得稅法第四十二條並未規範投資收益相關之營業費用及利息支出亦
          不計入一般課稅所得額課稅。而被告未予究明，竟將投資收益擅認為免稅
          項目，併入財政部八十三年函釋計算公式之分子，計算免稅業務應分攤之
          營業費用及利息支出計一一、八二五、八四五元，並將上開營業費用及利
          息支出亦不計入一般課稅所得額，而於投資收益項下減除，致生同額增加
          原告一般課稅所得額一一、八二五、八四五元，不僅與所得稅法編列之條
          文結構有所出入，亦牴觸所得稅法第四十二條規定在消除重複課稅之立意
          ，難謂有合。
    Ｇ、又被告擅認原告為以有價證券買賣為專業之營利事業，惟對應稅業務之投資
        收益（股利收入）部分，竟不予減除不可明確歸屬之購入有價證券成本，滋
        生違反司法院釋字第四九三號及所得稅法第二十四條收入應與成本配合原則
        之本旨，造成不法。
      １、按「營利事業所得之計算，係以其本年度收入總額減除各項成本費用、損
          失及稅捐後之純益額為所得額，為所得稅法第二十四條第一項所明定。．
          ．．至應稅收入及免稅收入應分攤之相關成本費用，除可直接合理明確歸
          屬者得個別歸屬，應自有價證券出售收入項下減除外，因投資收益及證券
          交易收入源自同一投入成本，難以投入成本比例作為分攤基礎。財政部八
          十三年二月八日台財稅第八三一五八二四七二號函說明三，採以收入比例
          作為分攤基礎之計算方式，符合上開法條規定意旨，與憲法尚無牴觸。」
          為大法官會議第四九三號解釋所闡明。
      ２、次按財政部八十三年函釋規定，係針對營業費用及利息支出應如何與應、
          免稅收入配合而已，但對於不可明確歸屬之購入有價證券成本部分，應如
          何依所得稅法第二十四條規定，歸屬應、免稅收入項下減除，則付之闕如
          ，十分明確。
      ３、末按以有價證券買賣為專業之營利事業，其經營有價證券投資業務產生之
          營業收入計有二種，一為未出售前因持有而獲配股息及紅利之投資收益，
          一為因出售而產生之證券交易收入，而其所以能持有而獲配投資收益與能
          出售而產生證券交易收入，其前提必有購置證券所投入之成本，此為上開
          司法院釋字第四九三號解釋闡明「因投資收益及證券交易收入源自同一成
          本」之所在，亦顯然符合論理法則及一般經驗法則。
      ４、從而，該大法官會議解釋既認對於應稅收入及免稅收入應分攤之相關成本
          與費用，以其難以投入成本比例作為分攤基準，而應依財政部八十三年函
          釋採以收入比例作為分攤基準下，本件原告應稅之投資收益並未分攤分文
          之證券成本，即明顯違反所得稅法第二十四條規定收入應與成本配合之原
          則，造成應稅投資收益應有之證券成本，轉嫁由免稅出售有價證券收入吸
          收之違誤。乃被告酌未及此，是其處分既顯然違反上開大法官會議解釋及
          所得稅法第二十四條規定本旨，自屬違法處分，訴願決定不具理由，遞予
          維持，亦屬非法。
    Ｈ、綜上，原告並非為以有價證券買賣為專業之營利事業，依財政部八十三年函
        釋說明二規定，不問其買賣有價證券金額多寡，均不必再分攤營業所發生之
        費用及利息支出。乃被告率以原告出售長期股權投資之金額鉅大，即擅斷原
        告為「以有價證券買賣為專業」之營利事業，自有未合。另股利所得「不計
        入」所得額課稅，乃因其可扣抵稅額亦不得扣抵，以簡便課稅之計算，並非
        將股利列為免稅所得，且所得稅法第四十二條亦未規範投資收益相關之成本
        費用亦「不計入」所得額課稅，被告將其列為免稅收益計算，並將投資收益
        相關之費用及利息支出，於投資收益項下減除，亦屬錯誤。訴願決定機關遞
        予維持，均非有合，爰臚陳其不法情節如上，狀請惠賜判決如訴之聲明，以
        維法紀，並維民益，至感德便。
    Ｉ、茲針對被告機關答辯內容，再補充理由如下：
      １、營利事業取自國內被投資事業分配之轉投資收益（下稱「轉投資收益」）
          ，在兩稅合一制度規範下，係應稅收益，且轉投資收益所含「可扣抵稅額
          」具有暫繳稅額或扣繳稅額之本質：
        ａ、按「營利事業繳納屬八十七年度或以後年度之營利事業所得稅，除本法
            另有規定以外，得於盈餘分配時，由其股東、社員、合夥人或資本主將
            獲配股利總額或盈餘總額所含之稅額，自當年度綜合所得稅結算申報應
            納稅額中扣抵」及「公司組織之營利事業，因投資於國內其他營利事業
            ，所獲配之股利淨額或盈餘淨額，不計入所得額課稅，其可扣抵稅額，
            應依第六十六條之三規定，計入其股東可扣抵稅額帳戶餘額。」分別為
            八十七年一月一日實施「兩稅合一」新制後，增修之所得稅法第三條之
            一及同法第四十二條第一項所明定。另「納稅義務人應於每年五月一日
            起至五月三十一日止，填具結算申報書，向該管稽徵機關，申報其上一
            年度內構成綜合所得總額或營利事業收入總額之項目及數額，以及有關
            減免、扣除之事實，並應依其全年應納稅額減除暫繳稅額、尚未抵繳之
            扣繳稅額及可扣抵稅額，計算其應納之結算稅額，於申報前自行繳納。
            」所得稅法第七十一條第二項定有明文。
        ｂ、因此在兩稅合一制度下，公司獲配轉投資收益之處理法則為：
          I、對於轉投資收益本身，即「股利淨額或盈餘淨額」，全數不計入投資
              事業之所得額課徵營利事業所得稅。
          II、對於轉投資收益在被投資事業已課徵之營利事業所得稅，應作為「股
              東可扣抵稅額」，依所得稅法第六十六條之三第一項第二款規定計入
              股東可扣抵稅額帳戶，俟累積之盈餘再作分配時，依同法第六十六條
              之六按其股東獲配股利淨額或盈餘淨額計算其可扣抵稅額，以併同股
              利或盈餘分配。
          III、股利淨額或盈餘淨額加計所含之股東可扣抵稅額，即「股利總額或盈
              餘總額」。
            而在兩稅合一制度下，個人獲配轉投資收益之處理法則為：
          I、投資收益本身，應以股利總額或盈餘總額併入綜合所得總額辦理申報
              納稅。
          II、對於所含之股東可扣抵稅額，可扣抵綜合所得稅結算申報應納稅額。
        ｃ、蓋兩稅合一制度下，個人股東取得所得稅法第十四條第一項第一類所定
            股利總額或盈餘總額之「營利所得」，於合併申報繳納個人綜合所得稅
            時，依所得稅法第三條之一及第七十一條規定，可將該股利總額或盈餘
            總額在被投資事業階段已課徵之營利事業所得稅，作為股東可扣抵稅額
            ，以併同扣繳稅額自其綜合所得稅結算申報應納稅額中扣抵。因此在被
            投資事業輾轉投資其他被投資事業之情形下，因最終被投資事業分配之
            股利淨額或盈餘淨額，已繳納一次營利事業所得稅，並為股利淨額或盈
            餘淨額輾轉分配至個人股東之可扣抵稅額，則該股利淨額或盈餘淨額於
            分配至轉投資事業階段時，所得稅法第四十二條第一項乃規定全數不計
            入投資事業之所得額課徵營利事業所得稅，以避免再次課徵營利事業所
            得稅後，需計入股束可扣抵稅額帳戶再計算分配股東之重複作業困擾。
        ｄ、例如甲個人透過Ａ公司以投資Ｂ公司，投資比例均為百分之百，某年度
            Ｂ公司稅前盈餘一○○元，於課徵二十五元營利事業所得稅後之稅後盈
            餘七十五元，於次年度全數分配予Ａ公司。則Ａ公司對於獲配之七十五
            元股利淨額，應不計入所得額課徵營利事業所得稅，並將股利總額所含
            之二十五元可扣抵稅額，計入股東可扣抵稅額帳戶，俟累積之盈餘再分
            配甲個人時，併同盈餘分配。此時，甲個人應併入綜合所得總額申報之
            股利總額為一○○元，可扣抵稅額二十五元，若甲適用之稅率為四十％
            ，則應納綜合所得稅額四十元，減除二十五元可扣抵稅額後，應補繳稅
            額十五元，合計稅額四○元，整體率為四○％；若甲適用之稅率為六％
            ，則應納綜合所得稅額六元，減除二十五元可扣抵稅額後，應退稅額十
            九元，合計稅額六元，整體稅率為六％。
        ｅ、因此兩稅合一的精神，在於運用營利事業所得稅之「稅額設算扣抵機制
            」，將營利事業所得稅及綜合所得稅合而為一，以達到投資個人對於所
            得稅法第十四條第一類所定「營利所得」之整體稅負，等於該個人適用
            之稅率，而與轉投資事業之層次多寡及其營利事業所得稅之課徵情形無
            涉之目標予以區隔，此觀所得稅法第三條之一及同法第四十二條於八十
            六年十二月三十日增修之立法理由自明。據此以觀，本項轉投資收益，
            在兩稅合一制度下，具有應稅收益之經濟實質，而與自始即無所得稅課
            徵及稅額扣抵效果之證券交易所得等免稅所得項目，截然不同。且轉投
            資收益在被投資事業階段已課徵之營利事業所得稅衍生之「股東可扣抵
            稅額」，依八十六年十二月三十日修正所得稅法第七十一條規定，目的
            在供個人股東全額扣抵其獲配營利所得應納之綜合所得稅，其稅額扣抵
            後如有剩餘，尚可獲得退稅，當具有「扣繳稅額」之本質。
      ２、公司組織營利事業取得之所得，依其性質大體可分為三類態樣，對於不同
          態樣之所得計算方式，所得稅法已有明定，不容恣意混淆或違法類推適用
          ：
        ａ、免稅所得：由於所得稅法對此並未另作規定，當應回歸所得稅法第二十
            四條規定，以收入總額減除各項成本費用、損失及稅捐後之所得額為準
            。
        ｂ、一般應稅所得：由於所得稅法對此並未另作規定，亦應回歸所得稅法第
            二十四條規定，以收入總額減除各項成本費用、損失及稅捐後之所得額
            為準。
        ｃ、不計入所得額課稅之所得：所得稅法之規定如下：
          I、所得稅法第二十四條第二項所定短期票券利息所得：依所得稅法第十
              四條第一項第四類第三款規定，應以「到期兌償金額超過首次發售價
              格部分」所計算之利息所得為準。
          II、所得稅法第四十二條第一項所定轉投資收益：依本條文有關「．．．
              所獲配之股利淨額或盈餘淨額，不計入所得額課稅．．．」之規定，
              係股利淨額或盈餘淨額。所謂股利淨額或盈餘淨額，係股利總額或盈
              餘總額減除所含股東可扣抵稅額之餘額，為未扣除成本及費用之毛額
              觀念。
          III、八十八年十二月三十一日修正前促進產業升級條例第十六條所定緩課
              股票股利：依本條文有關「．．．面額部分應作為轉讓、贈與或遺產
              分配時所屬年度之所得，申報課稅．．．」之規定，係取得之股份面
              額。
        ｄ、因此系爭轉投資收益之「不計入」投資事業之所得額課稅，係未扣除「
            成本」及「費用」之投資收益「毛額」，即股利淨額或盈餘淨額，並非
            如同免稅所得或一般課稅所得般，採用所得稅法第二十四條以「收入總
            額減除各項成本費用、損失及稅捐後之純益額」之所得額計算觀念，足
            見所得稅法第四十二條並未規定轉投資收益相關之「成本」及「費用」
            亦「不計入」所得額課稅，而係直接以「收入」摒除於「所得額」外。
        ｅ、因轉投資收益屬應稅所得，已如前述，則本項應分攤之營業費用及利息
            支出，既無併同轉投資收益「不計入」所得額課稅之需，當可自應稅所
            得項下列減，以計算應納之營利事業所得稅。
      ３、綜上，因轉投資收益所含可扣抵稅額，可由個人股東在申報綜合所得稅時
          全數獲得扣抵或退還，而與暫繳稅額及扣繳稅額本質相同，故所得稅法對
          於兩稅合一制度，係有意絕對貫徹，顯示轉投資收益屬應稅收益之本質。
          又依所得稅法第四十二條規定，轉投資收益之「不計入」投資事業之所得
          額課稅，係未扣除「成本」及「費用」之股利淨額或盈餘淨額，並未規定
          其相關之「成本」及「費用」亦「不計入」所得額課稅，而係直接以「收
          入」摒除於「所得額」外，因此轉投資收益應分攤之營業費用及利息支出
          ，當應自應稅所得項下列減，如此才能貫徹兩稅合一「稅額設算扣抵」之
          立意，減緩稅額扣抵比率法定限額可能影響人民稅額扣抵權益之衝擊。
  二、被告主張之理由：
    Ａ、按「營利事業所得之計算，以其本年度收入總額減除各項成本費用、損失及
        稅捐後之純益額為所得額。」為所得稅法第二十四條第一項所明定。次按「
        涉及租稅事項之法律，其解釋應本於租稅法律主義之精神，依各該法律之立
        法目的，衡酌經濟上之意義及實質課稅之公平原則為之。行政法院中華民國
        八十一年十月十四日庭長、評事聯席會議所為：『獎勵投資條例第二十七條
        所指【非以買賣有價證券為專業者】，應就營利事業實際營業情形，核實認
        定。公司登記或商業登記之營業項目，雖未包括投資或其所登記投資範圍未
        包括有價證券買賣，然其實際上從事龐大有價證券買賣，其非營業收入遠超
        過營業收入時，足證其係以買賣有價證券為主要營業，即難謂非以有價證券
        買賣為專業』不在停徵證券交易所得稅之範圍之決議，符合首開原則，與獎
        勵投資條例第二十七條之規定並無不符，尚難謂與憲法第十九條租稅法律主
        義有何牴觸。」司法院釋字第四二○號解釋闡明有案。又「公司組織之營利
        事業，投資國內其他營利事業所獲配之投資收益，依所得稅法第四十二條第
        一項規定，不計入所得額課稅者，其營業費用及利息支出，應按下列規定計
        算分攤，自該投資收益項下減除，不得在課稅所得項下減除：．．．二、以
        有價證券買賣為專業之營利事業，其營業費用及利息支出，除可直接合理明
        確歸屬者，得個別歸屬認列外，應依照本部八十三年二月八日台財稅第00
        0000000號函規定之比例，計算分攤之。．．．四、本令發布日前未
        核課確定之案件，有其適用．．．。」及「以買賣有價證券為專業之營利事
        業，其營業費用及借款利息，除可合理明確歸屬者得個別歸屬認列外，應按
        核定有價證券出售收入、投資收益、債券利息收入及其他營業收入比例，計
        算有價證券出售部分應分攤之費用及利息，自有價證券出售收入項下減除。
        」分別為財政部九十二年八月二十九日台財稅第0000000000號及
        八十三年二月八日台財稅第八三一五八二四七二號函釋有案。
    Ｂ、原告八十八年度營利事業所得稅結算申報，原列報營業收入五六、五六三、
        三○二元，全年所得額為三二、六○六、八○七元，證券交易所得三○、一
        ○○、四七九元，課稅所得額為二、五○六、三二八元。被告初查以原告本
        期出售有價證券收入六三七、四三九、八五四元（含基金收益二、八四四、
        ○○○元）遠大於本業租金收入五六、五六三、三○二元，依司法院八十六
        年釋字第四二○號解釋，核屬以買賣有價證券為專業之營利事業，乃按總額
        法將出售有價證券收入及投資收益併計營業收入，核定營業收入一、○○二
        、九一四、五六三元，並依首揭財政部函釋意旨，就無法歸屬之營業費用及
        利息支出，計算證券交易所得及投資收益應分攤營業費用及利息三六、二二
        八、五二○元，核定證券交易所得淨額及投資收益之免稅收益為三○二、七
        八三、三六六元，課稅所得額為三八、七三四、八四八元。原告對被告核定
        其有價證券出售收入及投資收益分攤營業費用及利息支出項目不服，主張其
        並非以買賣有價證券為專業之營利事業，依首揭財政部八十三年二月八日台
        財稅第八三一五八二四七二號函釋說明二，不問其買賣有價證券金額多寡，
        均不必再分攤營業所發生之費用及利息支出。被告初查率以原告出售長期股
        權投資之金額鉅大，即擅斷原告為「以買賣有價證券為專業」之事業，即有
        未合。另股利所得「不計入」所得額課稅，乃因其可扣抵稅額亦不得扣抵，
        以簡便課稅之計算，並非將股利列為免稅所得，原核定將其列為免稅收益計
        算，亦屬錯誤云云。案經被告復查決定以，經查原告本期出售有價證券收入
        及投資收益各高達六三七、四三九、八五四元及三○八、九一一、四○七元
        ，遠超過營業之租金收入三五、八一五、二七五元，依司法院釋字第四二○
        號解釋，原告屬以有價證券買賣及投資為專業之營利事業，殆無疑義。是被
        告初查就原告提示之應稅免稅收入之費用歸屬明細表及有關帳證，核認可合
        理明確歸屬於應稅收入之營業費用及利息支出為二六、三一○、四二一元予
        以個別認列外，其餘無法明確歸屬之營業費用及利息支出三九、一三五、四
        七九元，按核定有價證券出售收入、投資收益、營業收入及其他收入比例，
        計算證券交易所得及投資收益應分攤之營業費用及利息支出，核定免稅收益
        為三○二、七八三、三六六元，核與首揭所得稅法及財政部函釋意旨，並無
        不合為由，駁回其復查。
    Ｃ、原告於訴願階段訴稱，其並非以買賣有價證券為專業之事業，依財政部八十
        三年二月八日台財稅第八三一五八二四七二號函釋說明二，不問其買賣有價
        證券金額多寡，均不必再分攤營業費用及利息支出。被告率以原告出售長期
        股權投資之金額鉅大，即擅斷原告為以買賣有價證券為專業之事業，自有未
        合。另股利所得不計入所得額課稅，乃因其可扣抵稅額亦不得扣抵，以簡便
        課稅之計算，並非將股利列為免稅所得，被告將其列為免稅收益計算，亦屬
        錯誤。此外被告在適用財政部八十三年函釋說明三攤計出售有價證券之營業
        費用及利息支出，對部分可直接歸屬之費用及利息支出，仍未減除，對購入
        有價證券成本部分，悉數歸屬出售有價證券收入項下減除，亦有錯誤云云。
        案經財政部訴願決定以，八十六年十二月三十日修正公布前之所得稅法第四
        十二條規定：「公司組織之營利事業投資於國內其他非受免徵營利事業所得
        稅待遇之股份有限公司組織者，其投資收益之百分之八十，免予計入所額課
        稅。」其立法理由為「．．．此種轉投資收益既已免計入所得額課稅，則有
        關投資之利息支出及管理費用，暨．．．等費用，即不應在計算營利事業所
        得稅時扣除，方屬合理。惟為計算簡便計，爰參照其他國家辦法，將免計所
        得稅之投資收益改為百分之八十，其餘百分之二十則計入所得額課稅。此後
        轉投資有關各項費用，則悉數准予認列，以簡化所得稅之合計方法。」嗣為
        實施兩稅合一，該條文於八十六年十二月三十日修正公布，其第一項規定：
        「公司組織之營利事業，因投資於國內其他營利事業，所獲配之股利淨額或
        盈餘淨額，不計入所得額課稅．．．」其立法理由為「．．．又獨立課稅制
        下為減輕轉投資重複課稅所採行之百分之八十免稅之規定，已無存在必要，
        爰予修正第一項。．．．」故兩稅合一實施後，轉投資收益已廢除百分之八
        十免稅規定，全數免予計入所得額課稅，則有關投資之利息支出及管理費用
        等，即應回歸不在計算營利事業所得稅時減除，方符合收入與成本、費用配
        合原則。是原核定證券交易所得及投資收益應分攤營業費用及利息支出計三
        六、二二八、五二○元，核與首揭所得稅法第二十四條第一項規定，尚無不
        合等由，駁回其訴願。
    Ｄ、茲原告仍執陳詞爭執，被告除援引復查決定及訴願決定之理由外，另查財政
        部九十二年八月二十九日台財稅第0000000000號函釋，以有價證
        券買賣為專業之營利事業，不計入所得額課稅之投資收益，其營業費用及利
        息支出除可直接合理明確歸屬者，得個別歸屬認列外，應依照財政部八十三
        年二月八日台財稅第八三一五八二四七二號函規定之比例，計算分攤之。是
        原核定證券交易所得及投資收益應分攤營業費用及利息支出計三六、二二八
        、五二○元，核與首揭規定，尚無不合，原告所訴，核不足採。
        【註一】：(1)出售有價證券收入應分攤營業費用及利息支出：
                    無法歸屬之費用及利息39,135,479×（出售有價證券收入637,
                    439,854÷【出售有價證券收入637,439,854+投資收益308,91
                    1,407+其他營業收入56,563,302+出售資產增益62,924+其他收
                    入19,308,513】）=24,402,675。
                  (2)投資收益應分攤營業費用及利息支出：
                    無法歸屬之費用及利息39,135,479×（投資收益308,911,407
                    ÷【出售有價證券收入637, 439,854+投資收益308,911,407
                    +其他營業收入56,563,302+出售資產增益62,924+其他收入19,
                    308,513】）=11,825,845。
                  (3)證券交易所得及投資收益應分攤營業費用及利息=24,402,675
                    +11,825,845=36,228, 520。
        【註二】：(1)證券交易所得=出售有價證券收入637,439,854-成本607,339,
                    375-分攤費用及利息24,402,675=5,697,804。
                  (2)投資收益淨額=投資收益308,911,407-分攤費用及利息11,825
                    ,845=297,085,562。
                  (3)第五十八欄免稅收益=證券交易所得5,697,804＋投資收益淨
                    額297,085,562=302,783,366。
    理  由
壹、兩造爭執之要點：
  一、原告八十八年度營利事業所得稅結算申報，原列報營業收入五六、五六三、三
      ○二元，全年所得額為三二、六○六、八○七元，證券交易所得三○、一○○
      、四七九元，課稅所得額為二、五○六、三二八元。
  二、被告機關核定如下：
    Ａ、原告本期出售有價證券收入六三七、四三九、八五四元（含基金收益二、八
        四四、○○○元）遠大於本業租金收入五六、五六三、三○二元，依司法院
        釋字第四二○號解釋，核屬以買賣有價證券為專業之營利事業。
    Ｂ、乃按總額法將出售有價證券收入及投資收益併計營業收入，核定營業收入一
        、○○二、九一四、五六三元，並依首揭財政部函釋意旨，就無法歸屬之營
        業費用及利息支出，計算證券交易所得及投資收益應分攤營業費用及利息三
        六、二二八、五二○元。
    Ｃ、核定證券交易所得淨額及投資收益之免稅收益為三○二、七八三、三六六元
        ，課稅所得額為三八、七三四、八四八元。
  三、原告對被告核定其有價證券出售收入及及投資收益分攤營業費用及利息支出項
      目不服，主張：
    Ａ、其並非以買賣有價證券為專業之營利事業，依首揭財政部八十三年二月八日
        台財稅第八三一五八二四七二號函釋說明二，不問其買賣有價證券金額多寡
        ，均不必再分攤營業所發生之費用及利息支出。
    Ｂ、被告初查率以原告出售長期股權投資之金額鉅大，即擅斷原告為「以買賣有
        價證券為專業」之事業，即有未合。
    Ｃ、另股利所得「不計入」所得額課稅，其可扣抵稅額亦不得扣抵，以簡便課稅
        之計算，並非將股利列為免稅所得，原核定將其列為免稅收益計算，亦屬錯
        誤云云。
  四、因此本案判斷體系之架構應如下：
    Ａ、首先討論原告是否為「以買賣有價證券為專業」之營利事業﹖
    Ｂ、接著討論「到底在計算轉投資所得時，應否計入成本、費用」﹖
    Ｃ、最後討論「如果在計算轉投資所得時，應計入成本費用」，則對於無法明確
        歸屬之費用，應如何歸入在「一般課稅所得」、「證券交易免稅所得」與「
        轉投資收益所得」項下？是以事實認定之方式來處理呢﹖還是以法規範之手
        段建立攤提公式來處理？如果是以法規範之手段來處理，但實證法卻缺乏處
        理之法規範，以致在法體系上存在有法律漏洞時，應如何「造法」來填補此
        一法律漏洞（這裏進一步牽涉到可否造法？誰有權造法？有權者創造出「實
        證法」能否與現行法體系相容，並與憲法上所揭示之基本價值決定不發生衝
        突，而可視為正當之補充規範？
貳、本院之判斷：
  一、首先，對於第一層面之爭點，被告機關係引用財政部八十三年二月八日台財稅
      第八三一五八二四七二號函釋及司法院釋字第四二○號解釋意旨，據以認定原
      告為「以買賣有價證券為專業」之營利事業。而本院基於下述理由，認為應將
      原告定性為前開八十三年度函釋所指之「以有價證券買賣為專業的營利事業」
      ，而受八十三年度函釋法規範意旨所規制，爰說明如下：
    Ａ、財政部八十三年月八日台財稅字第八三一五八二四七二號函釋意旨之規範功
        能及其「合憲性」的說明：
      １、上開函釋之具體內容：
            主旨：核釋營利事業於證券交易所得停止課徵所得稅期間從事有價證券
                  買賣，其營業費用及利息支出之分攤原則。
            說明：
            一、．．．．．．．．
            二、非以有價證券買賣為專業之營利事業，其買賣有價證券部分，除可
                直接歸屬之費用及利息，應自有價證券出售收入項下減除外，不必
                分攤一般營業發生之費用及利息。
            三、以有價證券買賣為專業之營利事業，其營業費用及借款利息，除可
                合理明確歸屬者得個別歸屬認列外，應按核定有價證券出售收入、
                投資收益、債券利息收入及其他營業收入比例，計算有價證券出售
                部分應分攤之費用及利息，自有價證券出售收入項下減除。
      ２、上開函釋之定性：
        ａ、上開函釋之功能，正是針對費用（包含利息在內）無法明確歸屬時，所
            為之漏洞填補。
        ｂ、現行所得稅中並未針對所謂的「以買賣有價證券為專業之營利事業」，
            而就費用計算方式為特別之規定。而上開函釋說明二、三，卻以行政命
            令之方式，先將營利事業區分為「以買賣有價證為專業者」及「非以買
            賣有價證券為專業者」（這個分類是所得稅法本身或其法規命令所沒有
            之法律分類概念），並在此事項分類下，建立了二組不同之法規範以為
            處理之依據：
          I、就「非以買賣有價券為專業」之營利事業部分，直接規定：「該營利
              事業無法明確歸屬之費用，即不須列在免稅所得之項下」，適用結果
              ，就等同於上述一刀二斷式的事實認定方式，不過因為其有利於人民
              ，應可被接受。
          II、就被歸類為「以買賣有價券為專業」之營利事業，則直接提出一個計
              算公式，作為計算該利息費用總額應分擔在「課稅所得」或「免稅所
              得」項下之比例金額，此時該計算公式本身實際上已是一個具有強制
              效力的「法規範」了，直接規制歸屬不明利息費用之歸屬比例。
      ３、上開函釋之合憲性說明：
        ａ、按上開函釋之合憲性已經司法院釋字第四九三號解釋確認，其解釋全文
            如下：
          I、營利事業所得之計算，係以其本年度收入總額減除各項成本費用、損
              失及稅捐後之純益額為所得額，為所得稅法第二十四條第一項所明定
              。
          II、依所得稅法第四條之一前段規定，自中華民國七十九年一月一日起，
              證券交易所得停止課徵所得稅；公司投資收益部分，依六十九年十二
              月三十日修正公布之所得稅法第四十二條，公司組織之營利事業，投
              資於國內其他非受免徵營利事業所得稅待遇之股份有限公司組織者，
              其中百分之八十免予計入所得額課稅。
          III、則其相關成本費用，按諸收入與成本費用配合之上揭法律規定意旨及
              公平原則，自亦不得歸由其他應稅之收入項下減除。
          Ⅳ、至應稅收入及免稅收入應分攤之相關成本費用，除可直接合理明確歸
              屬者得個別歸屬，應自有價證券出售收入項下減除外，因投資收益及
              證券交易收入源自同一投入成本，難以投入成本比例作為分攤基準。
          Ⅴ、財政部八十三年二月八日台財稅第八三一五八二四七二號函說明三，
              採以收入比例作為分攤基準之計算方式，符合上開法條規定意旨，與
              憲法尚無牴觸。
          Ⅵ、惟營利事業成本費用及損失等之計算涉及人民之租稅負擔，為貫徹憲
              法第十九條之意旨，仍應由法律明確授權主管機關訂立為宜。
        ｂ、因此上開函釋說明、三之「合憲性」已為司法院釋字第四九三號解釋所
            肯認（雖然解釋文最後也同時指明：「．．．惟營利事業成本費用及損
            失等之計算涉及人民之租稅負擔，為貫徹憲法第十九條之意旨，仍應由
            法律明確授權管機關訂立為宜」，但該函釋所揭諸之計算公式法規範，
            其規範性格仍然因此而得確認。
    Ｂ、又上開釋字第四九三號解釋意旨，就財政部上開函釋說明三所為「合憲」之
        宣示，其範圍僅在「法律效果」部分，而未對如何區分「以買賣有價證券為
        專業者」及「非以賣有價證券為專業者」一節表示意見。而司法實務上因此
        即多所爭執，自有進一步加以「定性」之必要，茲將此爭點在定性過程所依
        循之法規範及其相關法理，闡明如下：
      １、按上開函釋內容將營利事業區分為「以買賣有價證為專業者」及「非以買
          賣有價證券為專業者」，而對「非以買賣有價證券為專業」之營利事業而
          言，適用該攤提公式結果，可以把所有「歸屬不明之成本、費用」一律放
          在「課稅所得」項下，自然非常有利。可是如何來區別營利事業是「以買
          賣有價證為專業」或「非以買賣有價證券為專業」，即在實務上經常發生
          爭議。
      ２、就此爭點，本院認為，其判斷標準應參考司法院釋字第號四二○解釋意旨
          ，因為上開司法院釋字第四九三號解釋文中對於如何區分「以買賣有價證
          券為專業者」及「非以買賣有價證券為專業者」一節，並未表示任何意見
          ，可是司法院釋字第四二○號解釋文中卻曾就「以買賣有價證券為專業」
          的法律用語作過定義性的解釋，本院因此認為該解釋文就「以有價證券買
          賣為專業」所為之定義性解釋，應得類推適用於上開八十三年度函釋中，
          作為解釋該函釋中所稱「以有價證券買賣為專業」之標準，其理由如下：
        ａ、因為司法院釋字第四二○號解釋乃針對已於八十年一月三日廢止之獎勵
            投資條例第二十七條所指「非以有價證券買賣為專業者」一語，在具體
            個案上究應如何解釋適用，所為之解釋。而該條例既已廢止，所以該號
            解釋所處理之對象，已不復存在。
        ｂ、不過鑑於上開八十五年函釋與已廢止之獎勵投資條例第二十七條條文均
            使用相同之文字「以有價證券買賣為專業」來描述解釋之對象，加上二
            種解釋結果所受影響的營利事業將有極高之同質性。
        ｃ、因此在將社會事實涵攝上述八十三年度函釋所稱「以有價證券買賣為專
            業」法律概念的過程中，當然可以引用釋字第四二○號解釋文，作為一
            個說理基準。
      ３、而司法院釋字四二○號解釋文則為：「涉及租稅事項之法律，其解釋應本
          於租稅法律主義之精神，依各該法律之立法目的，衡酌經濟上之意義及實
          質課稅之公平原則為之。行政法院中華民國八十一年十月十四日庭長、評
          事聯席會議所為：『獎勵投資條例第二十七條所指【非以有價證券買賣為
          專業者】，應就營利事業實際營業情形，核實認定。公司登記或商業登記
          之營業項目，雖未包括投資或其所登記投資範圍未包括有價證券買賣，然
          其實際上從事龐大有價證券買賣，或非營業收入遠超過營業收入時，足證
          其係以買賣有價證券為主要營業，即難謂非以有價證券買賣為專業』不在
          停徵證券交易所得稅之範圍之決議，符合首開原則，與獎勵投資條例第二
          十七條之規定並無不符，尚難謂與憲法第十九條租稅法律主義有何牴觸」
          。因此營利事業只要有以下二種情形，即可認定為「以買賣有價證券為專
          業」：
        ａ、不論營利事業登記之營業項目為何，只要其實際上從事龐大有價證券買
            賣，足以證明以買賣有價證券為主要營業者。
        ｂ、不論營利事業登記之營業項目為何，只要其非營業收入「遠」超過營業
            收入，而足以證明以買賣有價證券為主要營業者。
      ４、從上開解釋文對「以買賣有價證券為專業」之詮釋觀之，其並非完全著重
          營利事業之組織結構以及長期經營方向，亦因營利事業所得稅係每年繳納
          一次，必須重視其在特定年度內之實際營業活動所呈現之外觀特質，故解
          釋文中以才會使用「主要營業」，而非「專門營業」一詞。換言之，特定
          之營利事業只要在一定期間，把實際業務活動偏重在買賣有價證券上，因
          為有價證券交易所得免稅，如果沒有一個合理之控管機制，會讓營利事業
          之營運偏離常軌，不從事本業，另外加上稅負公平負擔的考量，才針對此
          等業務方向偏離本業之營利事業，將之定性為「以買賣有價證券為專業」
          ，再提出一個攤提公式，將不可合理明確歸屬之費用分攤於免稅所得項下
          。
      ５、如果此處所言「以買賣有價證券為專業」之營利事業是指「專業而長期經
          營有價證券買賣業務，並在事業組織架構上充份反應此一功能取向」之營
          利事業，則只有「綜合證券商」與「票券金融公司」能符合其定義，但針
          對「綜合證券商」、「票券金融公司」之費用分攤公式，主管機關卻另行
          制定台財稅字第八五一九一四四○四號函釋以供遵循，從此亦可反面推論
          上開八十三年函釋所稱之「以買賣有價證券為專業」，著重在特定年度營
          業活動之客觀觀察。
      ６、原告在此雖引用改制前行政法院（現最高行政法院）八十一年十月十四日
          庭長評事聯席會議之決議內容，而認為：「在判斷營利事業是否以有價證
          券買賣為專業時，應衡量以下四項因素來決定，即：(1)實際上未經營所登
          記之營業項目；(2)無營業收入；(3)從事龐大有價證券買賣；(4)從事與其投
          資項目無關之有價證券買賣」云云。然而上開決議全文為：『獎勵投資條
          例第二十七條所指「非以有價證券買賣為專業者」，應就營利事業實際營
          業情形，核實認定公司登記或商業登記之營業項目，雖未包括投資或其所
          登記投資範圍未包括有價證券買賣，然其實際上從事龐大有價證券買賣，
          其非營業收入遠超過營業收入時，足證其係以買賣有價證券為主要營業，
          即難謂非以有價證券買賣為專業』，與原告前開所述之標準不盡一致，其
          只有強調：
          (1)不以登記的營業項目作為判斷標準，而以實質營業活動來認定。
          (2)營業活動的實質認定則著重在：
            所從事有價證券之買賣是否龐大（而「龐大」與否，主要當然是從買
              賣行為之次數與買賣之金額來決定）。
            從事有價證券所獲致的非營業收入是否遠超過營業收入。
          是以本院上開見解實與該決議之法律意見一致，原告此部分主張並非可採
          。
  二、針對上開第二層面之爭點，本院認為「在計算轉投資所得時，必須計入成本、
      費用」，其理由如下：
      【註】：第一個爭點，本院肯認原告為「以買賣有價證券為專業」之營利事業
              ，則有關原告出售有價證券收入部分，自應依財政部八十三年二月八
              日台財稅第八三一五八二四七二號函釋意旨，就無法歸屬之營業費用
              及利息支出進行分攤，惟上開八十三年函釋僅規範到出售有價證券收
              入部分，並未提及投資收益是否亦有適用（即投資收益是否應分攤營
              業費用及利息支出），是以，接下來要解決的是投資收益是否應分攤
              相關成本、費用，如果答案是肯定的，則須進一步探討應如何分攤的
              問題（即投資收益之分攤可否類推適用八十三年函釋）。
    Ａ、實則這個的法律爭點，本院已在九十一年度訴字第三八一七號判決、九十一
        年度訴字第四九九七號判決以及九十一年度訴字第五○○七號判決，先後三
        次表示過本院之法律見解。本院及稅捐機關與原告，針對此一爭點，其法律
        見解間之出入，固然在學理上猶有討論之空間。但法院終須仔細檢證稅法之
        體系架構，本諸確信而作成決定，故在此爰將作成上述結論之理由，再次集
        中說明如下。
        【註】：本院在與原告訴訟代理人進行深入討論後也承認，原告對現行「二
                稅合一」制度之詮釋，在某些部分，從立法妥適性之角度言之，的
                確有一定程度的說服力，可是法院所能做的，卻是現行實證法之正
                確適用，所以必然會有意見上之出入。
    Ｂ、按原告認為「在計算轉投資所得時，不應計入成本、費用」，其主要之理由
        不外是：
      １、二稅合一之目標在於：要讓營利事業之全體投資者，就營利事業所繳納之
          營利事業所得稅額，能在繳納個人綜合所得稅時，完全抵繳（每一個投資
          者均依投資比例抵繳，扺繳總額即等於營利事業所繳納之營利事業所得稅
          全額）。
      ２、要求轉投資收益所得應計算成本費用，其不合理之處在於：
        ａ、依所得稅法第四十二條第一項之規定，原告之轉投資收益所得是不計入
            其課稅所得中。但被投資之上手國內營利事業（以下假設為「Ａ公司」
            ）所繳納之營利事業所得稅額，於分配股利股息時，會依所得稅法第六
            十六條之六第一項之規定，計算出原告享有之「可扣抵稅額」。而這個
            「可扣抵稅額」，原告又必須依所得稅法第四十二條第一項及同法第六
            十六條之三之規定，計入原告之「股東可扣抵稅額帳戶餘額」中。等到
            原告將股利分配給股東時，再依所得稅法第六十六條之六第一項規定之
            計算公式（即以分配前之全部盈餘為分母，以分配前原告股東可扣抵帳
            戶之全部餘額為分子，算出扣抵比率，再乘以每一股東之實際分配金額
            ），計算出每位股東之可扣抵稅額。
        ｂ、但所得稅法第六十六條之六第二項卻明文規定稅額扣抵比率有上限，而
            其上限比率正反映出課徵營利事業所得稅（稅率百分之二五）後，分配
            股息股利予股東時，股東取得之股息股利金額，其所對應之稅額：
          I、在未依所得稅法第六十六條之九加徵百分之十之營利事業所得稅者，
              其比率為百分之三三．三三（所得稅法第六十六條之六第二項第一款
              ）。即100*25%=00 000-00=75 25/75=0.33...
          II、在已依所得稅法第六十六條之九加徵百分之十之營利事業所得稅者，
              其比率為百分之四八．一五（所得稅法第六十六條之六第二項第二款
              ）。即100*25%=25 75*10%=7.0 000-00-0.5=67.5(25+7.5)/67.5=0.4
              8148.....趨近0.4815
        ｃ、而在轉投資之情形，假設原告所全額轉投資之Ａ公司當年度有一百元之
            盈餘，課徵百分之二五之營利事業所得稅後，原告因此自Ａ公司取得七
            十五元之轉投資收益「收入」。又假設原告為投資Ａ公司，因此有向銀
            行借款並支付利息，又曾僱專人來分析Ａ公司之經營前景，以上之費用
            支出為十元。再假設原告當年度完全沒有一般應稅收入，所以最終分給
            股東之金額為六十五元。但在這六十五元盈餘中，原告是繳了二十五元
            之稅款。
        ｄ、此時依所得稅法第六十六條之六第一項及第二項第一款之規定（本件沒
            有加徵百分之十之問題），原告股東之稅額扣抵比率為百分之三八．四
            六（25/65=0.3846...），超過百分之三三．三三，所以原告股東只能
            以百分之三三．三三之比率來計算扣抵稅額，其金額為二一．四五元，
            因此原告所繳納之營利事業所得稅額中就有三．五五元無法供原告之股
            東抵繳個人綜合所得稅稅款。
        ｅ、而這樣的結果並不符合前開「二稅合一」之精神。
      ３、原告認為合理之作法：
        ａ、原告承認轉投資收益所得項下一樣也會有成本費用之支出。
        ｂ、但是這些成本費用之支出，可以如同現行短期票券所得項下之費用歸屬
            方式一般，直接列在一般課稅所得項下減除。
        ｃ、而以上之法律意見是建立在以下之說理基礎上：
          I、按短期票券所得之所以容許將其費用列在一般課稅所得項下認列，是
              因為其本質上還是「課稅所得」，但依所得稅法第十四條第一項第四
              類及同法第二十四條第二項之規定，其所得之計算是以「到期兌現金
              額減除首次發行價格」之差額為準，且採用分離課稅之方式課徵。而
              此等「分離課稅」項下之「費用」在財務會計必須認列，不然無法反
              映出企業之實際營業狀況（當企業之實際營業成果無法如實反應，則
              量能課稅原則之目標即也無從精準的實現），所以稅捐稽徵機關承認
              其可以在課稅所得項下認列。
          II、而轉投資收益所得本質上也一樣是課稅所得，只不過國家先在最後一
              手之被投資營利事業手中取得稅款，再透過中間之「導管」企業（按
              轉投資最少有三層關係，即「原始投資股東」、「該股東投資之營利
              事業」與「該營利事業再轉投資之另一營利事業」；但在理論上不限
              於三個層次，可能有三個以上之輾轉投資關係存在，因此所謂之中間
              之「導管」也不可能只有一家企業），最後再給「原始投資股東」抵
              扣之權利。
          III、當然這些轉投資收入在「導管」中所生之成本費用（導管企業一樣要
              做投資決策，因此也會有成本費用），雖然最後還是要由原始投資股
              東承擔，但如果能比照「短期票券」之情形，放在「導管企業」之課
              稅所得項下減除，那麼因為一般課稅所得減少，導管企業之所得稅額
              減少，其股東可扣抵稅額帳戶之餘額也跟著減少，稅額扣抵比率就可
              以如實反映出「實際抵扣現狀」，因此使「原始投資股東」不必因為
              所得稅法第六十六條之六有關「稅額扣抵比率」上限之規定而平白受
              到不利。
    Ｃ、但上述「導管理論」為本院所不採，並在九十一年度訴字第三八一七號判決
        以及九十一年度訴字第四九九七號判決中，借由以下四項觀點，來說明本院
        之看法，茲在此再予複述一次。
      １、首先就「二稅合一」制度之詮釋而言，原告是將「營利事業」僅當成一個
          通路，該營利事業之盈餘最後均會流至個人戶頭，由個人最終繳納個人綜
          合所得稅。營利事業只是在盈餘流動過程中，先代其股東暫繳稅款，股東
          個人才是所得稅負的最後負擔者。因此營利事業不論是多繳或少繳稅款，
          對個人最終應負擔之稅負總額均不生影響。但本院不接受這樣的觀點，因
          為本院認為：
        ａ、以上之觀點類似於所得稅法第八十八條以下所定之暫繳制度，但實際上
            現行所得稅法制有關「二稅合一」之設計並不是採取暫繳制度。
        ｂ、又從最表層顯而易見的角度來觀察，作為「盈餘」通路的營利事業本身
            不僅會有流量減緩的可能，甚至還會有堵塞的風險，因此國家可能無法
            適時自股東處取得稅款。例如營利事業寧保留盈餘在手中，而不即時分
            配給股東（時間上之延緩）；甚至直接讓股東以出售股票之方式，把原
            本之營利所得轉化為股東之證券交易所得而逃避稅負（終極之規避）。
        ｃ、另外更重要的是，正因為在二稅合一的法制上不是採取暫繳制度（換言
            之，不是讓營利事業扮演投資者營利所得之扣繳義務人角色，其本身即
            是納稅義務人），因此營利事業所負擔之稅負金額，仍會影響到投資者
            實際取得之盈餘數額。又因為所得稅法第六十六條之六第二項就有關稅
            額抵扣比率之上限有明文之限制，投資者之終極稅負金額即會受到連動
            式地影響，並非如原告所設想，投資者之終極稅負金額不會因為營利事
            業所得稅額而改變（具體例子詳後所述）。
      ２、其次，如果依照原告之推理，轉投資收益所得項下不負擔成本費用，則此
          等成本費用最後只能流入「一般課稅所得」項下，而這樣的結果會造成「
          一般課稅所得」之低估，進而降低營利事業所得項下之稅負，讓原告公司
          之投資者不僅能全額利用到「原告因轉投資而取自轉投資事業之可扣抵稅
          額」，甚至進而取得「不當減輕稅負」之違法優惠，茲以下列數學公式說
          明之：
        ａ、變數定義：
          I、Ａ為轉投資收益項下之收入。
          II、Ｘ為轉投資收益項下之成本費用。
          III、Ｂ為一般課稅所得項下之收入。
          Ⅳ、Ｙ為為一般課稅所得項下之成本費用。
          Ⅴ、Ｔ為原告公司股東終極取得之稅後盈餘。
            (1)、Ｔ１為按被告機關法律見解計算出來之原告公司股東當年度稅後盈
                餘（證券交易免稅所得除外）。
            (2)、Ｔ２為按原告法律見解計算出來之原告公司股東當年度稅後盈餘（
                證券交易免稅所得除外）。
          Ⅵ、Ｋ為可扣抵帳戶記入之額度。
            (1)、Ｋ１為按被告機關法律見解計算出之額度。
            (2)、Ｋ２為按原告法律見解計算出來之額度。
        ｂ、計算公式：
          I、假如〈 (A*3/4)-X〉>0 且 (B-Y)>0 且 (B-Y-X)>0 則 T2-T1=X/4
              意即當無論按原告或被告之計算公式來計算，一般課稅所得或轉投資
              收益所得項下均有盈餘時，依原告之主張，原告公司之股東可以多取
              得X/4之盈餘，而且可以享有百分之百的抵稅優惠。茲說明如下：
            (1)、被告機關主張者：
              、盈餘為T1=〈(A*3/4)-X〉+〈(B-Y)3/4〉
              、可扣抵帳戶之額度為K1=(A/4)+〈(B-Y)/4〉
              、稅額扣抵比例為
                  (A/4)+〈(B-Y)/4〉           1
                  ───────────── >─
                  〈(A*3/4)-X〉+〈(B-Y)3/4〉  3
            (2)、原告主張者：
              、盈餘為T2=〈(A*3/4)〉+〈3/4(B-Y-X)〉
              、可扣抵帳戶之額度為K2=(A/4)+〈(B-Y-X)/4〉
              、稅額扣抵比例為
                  (A/4)+〈(B-Y-X)/4〉        1
                  ─────────────=─
                 〈(A*3/4)〉+〈(B-Y-X)3/4〉  3
            (3)、相關說明：
              、依原告之主張，原告公司之股東可以多取得X/4之盈餘，而且可
                  以享有百分之百的抵稅優惠。但這多出的盈餘是透過「將轉投資
                  收益所得項下稅後收入之全額成本，移轉到一般課稅所得項下之
                  稅前收入成本」下，導致課稅所得項下稅後可減少四分之一之成
                  本金額，因此造成稅後盈餘之增加，其結果等於是讓股東違法多
                  取得盈餘，自有不當。
              、而依被告之主張，股東盈餘數額之認定合理，但也的確會造成「
                  股東無法完全利用到公司繳納稅款來扣抵個人稅款」之現象。不
                  過這樣的結果導因於所得稅法第六十六條之六第二項之規定，而
                  這是一個經過利害衡量之立法決擇，並無違反架構稅捐法制之價
                  值體系（後詳）。
          II、假如 (B-Y)<0 則 T2-T1=0
            (1)、被告機關主張者：
              、盈餘為T1=〈(A*3/4)-X〉+(B-Y)
                  【註】：一般課稅所得為虧損，無稅負可言。
              、可扣抵帳戶之額度為K1=(A/4)
                  【註】：課稅所得項下沒有稅負，就沒有可扣抵稅額
              、稅額扣抵比例為
                  (A/4)
                  ────────────
                  〈(A*3/4)-X〉+(B-Y)
            (2)、原告主張者：
              、盈餘為T2=〈(A*3/4)〉+(B-Y-X)
                  【註】：一般課稅所得為虧損，無稅負可言。
              、可扣抵帳戶之額度為K2=(A/4)
                  【註】：課稅所得項下沒有稅負，就沒有可扣抵稅額
              、稅額扣抵比例為
                  (A/4)                  1
                  ───────────>─【註】：因為b-x-y為負值
                 〈(A*3/4)〉+(B-Y-X)〉   3
            (3)、相關說明：
                此時不管在股東分得之盈餘額度或是稅額扣抵比例，原告與被告之
                計算公式均可得出相同之結果，但稅額扣抵比例還是高於三分之一
                ，由此可見，並不是按原告之分攤方式就一定可以讓股東取得全額
                之扣扺權益。
          III、假如 (B-Y)>0  但(B-Y-X)<0 則 T2-T1=(B-Y)/4
            (1)、被告機關主張者：
              、盈餘為T1=〈(A*3/4)-X〉+〈(B-Y)3/4〉
              、可扣抵帳戶之額度為K1=(A/4)+〈(B-Y)/4〉
              、稅額扣抵比例為
                  (A/4)+〈(B-Y)/4〉           1
                  ───────────── >─
                  〈(A*3/4)-X〉+〈(B-Y)3/4〉  3
            (2)、原告主張者：
              、盈餘為T2=〈(A*3/4)〉+(B-Y-X)
                  【註】：一般課稅所得為虧損，無稅負可言。
              、可扣抵帳戶之額度為K2=(A/4)
                  【註】：課稅所得項下沒有稅負，就沒有可扣抵稅額
              、稅額扣抵比例為
                  (A/4)                  1
                  ───────────>─【註】：因為b-x-y為負值
                 〈(A*3/4)〉+(B-Y-X)〉   3
            (3)、相關說明：
              、此時依原告之主張，原告公司之股東可以多取得(B-Y)/4之盈餘
                  ，但還是不能取得百分之百的抵稅優惠。
              、依被告之主張，股東盈餘數額之認定合理，至於扣抵比例部分，
                  二者均超過三分之一，而依所得稅法第六十六條之六第二項之上
                  限規定，最後之扣抵比例是相同的。
      ３、本院認為原告將「原告公司之稅捐課徵」與「分配給股東之盈餘額度」二
          個不同層次的爭點，放在一個平面來論述並非正確，因為：
        ａ、不管稅法上如何將成本費用歸課在不同的所得項下，但從股東實際領取
            之盈餘數額來觀察，所有所得最後還是必須全部加在一起，而定原告整
            年度之盈虧，進而決定分配給股東之盈餘多寡（如有虧損甚至無法發給
            ）。
        ｂ、因此依照原告的主張來計算轉投資收益所得，直接將轉投資收益收入就
            當成轉投資收益所得，完全不考慮成本費用之減項，但實際支出之成本
            費用依然存在。
        ｃ、而所得稅法第六十六條之六第一項明文規定，稅額扣抵比率之計算，是
            以「累積未分配盈餘帳戶餘額」為分母，而且同條第三項復明定「第一
            項所稱營利事業帳載累積未分配盈餘，係指營利事業依向商業會計法規
            定處理之八十七年度或以後年度之累積未分配盈餘」，換言之，其完全
            是由財務會計之角度，不考慮稅上之認定（有時稅上認定之盈餘會高於
            依循財務會計原則所計算出來之盈餘數額），也不問盈餘本身之來源（
            營利事業所得來源眾多，可以是「一般課稅所得」、也可以是「證券交
            易免稅所得」，甚至是「出售土地之財產交易所得」與「短期票券利息
            」等之「分離課稅所得」、或是如同本案之「轉投資收益所得」），單
            純以現實實際存在之盈餘為準。
        ｄ、至於作為計算「稅額扣抵比率」之分子即「股東可扣抵稅額帳戶餘額」
            ，其形成是按「一般課稅所得」與「轉投資收益所得」項下分開計算出
            來的。
        ｅ、因此如果原告宣稱：「其轉投資Ａ公司，而自Ａ公司獲得七五元之收入
            ，Ａ公司已繳納二五元之營利事業所得稅，如果其再分擔十元之成本費
            用，則其在轉投資收益項下之盈餘僅有六五元，二五元與六五元之比例
            超過三分之一，所以原告因此無法完全享受稅額之扣抵」云云，並沒有
            考慮到以下的問題：
          I、原告全部股東最終分得之全部盈餘到底是有無扣除這十元之成本費用
              ？如果沒有的話，這十元成本費用到底塞到哪裏去了，難道塞到抽屜
              中藏起來了嗎？
          II、原告不在轉投資收益項所得項下負擔此等成本費用，此等成本費用難
              道也可以不在別的所得項下扣除嗎？而上開計算稅額扣抵比率分母之
              「累積未分配盈餘帳戶餘額」當然也會因為此筆成本費用之扣除而變
              小，不是嗎？因此不管原告有無在轉投資收益項所得項下負擔此筆成
              本費用，對最後稅額扣抵比率之計算結果均無太大之影響（真正有重
              大影響的是股東得分配之盈餘數額，只有在股東分配之盈餘數額有改
              變的情況下，稅額扣抵比率才會受到附帶的連動影響）。
      ４、另外所得稅法第六十六條之六第二項之規定本身，也說明了一個重要的法
          律觀點，在現行稅法之法制設計上，對有關「二稅合一」的理念，並無意
          絕對貫徹，只是盡可能趨近而已，不然不會明文限制「稅額扣抵比率」之
          最高上限（事實上，如果國家真有意澈底實踐二稅合一之理想，根本的作
          法即是放棄對營利事業課徵轉投資收益之所得稅，最多將其設計為「代國
          家暫扣股東應納稅款」之類似扣繳義務人地位即可），因此：
        ａ、原告將所得稅法第六十六條之六第一項有關「稅額扣抵比率」之規定予
            以絕對化，其法律觀點亦非正確。
        ｂ、而在所得稅法第六十六條之六第二項之規定下，轉投資收益因為所得稅
            法第四十二條第一項之規定，在稅後才扣除成本費用，有可能導致「稅
            額扣抵比率」高於法定限額，應是立法者之抉擇。
        ｃ、又在本案中，若換個角度來思考；假設原告之證券交易免稅所得為正數
            （本案實際為虧損），則其計算稅額扣抵比率之分母「累積未分配盈餘
            帳戶餘額」會因免稅所得之加入而變大，而因為證券交易所得免稅因此
            計算「稅額扣抵比率」之「股東可扣抵稅額帳戶餘額」分子則不變，此
            時原告亦可作稅捐規劃，以抵銷轉投資收益所得項下「股東可扣抵稅額
            帳戶額度」分子過高之情況。因此所得稅法第六十六條之六第二項之規
            定，基本上只是一種事前預為公示之限制規定，納稅義務人可以用租稅
            規劃來儘量趨近其限制，但不能倒過來以前開規定本身作為主張成本費
            用能否計入某一所得項下之法理論點。
        ｄ、而且本院前已說明，實際上這樣的做法也是徒勞無功的，因為所有之成
            本費用，不問其歸入在那一個所得項下，最終在計算整個盈虧時，還是
            會影響到所得稅法第六十六條之六第一項所定計算「稅額扣抵比率」之
            分母額度。是以有關「成本費用如何歸入不同之所得項下」，其唯一之
            功能就是在影響股東之盈餘額度罷了。
    Ｄ、而針對本案原告之論點，除了上述四項論點外，本院認為還須特別強調以下
        的觀點：
      １、實則從現行稅捐法制之設計而言，立法者並不如原告想像地那麼「慷慨」
          ，有意完全貫徹「二稅合一」之理想。這就如同立法者為因應社會對個人
          綜合所得稅「以戶為單位之申報制度」的批評（即「要求夫妻合併申報綜
          合所得稅，在現行累進稅率制度下，變成對婚姻制度之懲罰，且有違憲法
          上之平等原則」），所設計的「夫妻間得就薪資所得分開計稅，再合併申
          報」之法制一般（所得稅法第十五條第二項參照），只是「有限度」地解
          決其間不合理現象（若真有意貫徹憲法上之平等原則，應該所有之所得，
          而不限於薪資所得，均應分開計稅）。而前已言之，所得稅法第六十六條
          之六有關稅額扣抵比率上限之規定，即是對二稅合一制度之限制，要求營
          利事業自行為「稅捐規劃」，從眾多各式各樣、稅率不同之稅後所得（如
          「一般課稅所得」、「證券交易免稅所得」、「出售土地之財產交易所得
          」、「短期票券利息」與其他「分離課稅所得」等等）自行規劃出對投資
          股東最有利之稅額扣抵比例。
      ２、而「收入成本配合原則」，幾乎可以說成是「整個營利事業所得稅法制」
          中，有關「稅基計算」層次之核心觀念（例如「費用資本化」或「課稅所
          得與免稅所得之費用歸屬分擔」等等諸多實務上所面臨之難題，莫不與此
          原則有關），因此在「轉投資收益所得」之計算部分，要求比照「短期票
          券利息所得」之情形，將「費用」自短期票券利息所得之減項中排除，轉
          而列在一般「課稅所得」項下。其不合理之處在於：
        ａ、短期票券因為所得稅法第十四條第一項第四類第三款第二目之規定結果
            （「短期票券到期兌償金額超過首次發行價格部分為利息所得」），其
            所對應之費用因法律之特別規定，以致無法歸屬於短期票券所得項下之
            費用，所以必須另在一般課稅所得項下認列，但「轉投資收益所得」中
            並無明示排除「費用」減項之明文，從法條形式結構觀之，二者並不相
            同。
        ｂ、「短期票券」或「轉投資收益」項下之費用在何等種類之所得項下分攤
            ，同樣會造成「一般課稅所得」之縮小，造成營利事業一般稅負之降低
            （按短期票券之稅率為百分之二十，一般營利事業所得稅之稅率為百分
            之二十五，因此費用列在一般課稅所得項下，得減輕納稅義務人之稅負
            ）。但短期票券是因為法律之明文而不得不然，而「轉投資收益所得」
            如果也同樣處理的話，會使處在「轉投資」鏈鎖中間地位之投資營利事
            業（例如本案之原告）取得實質之稅捐優惠，正因為該中間投資營利事
            業本身有獨立之利害，而且其有截阻終極分配之經濟動機存在，因此沒
            有給予優惠之正當理由。
  三、本案第二層面的爭點既已釐清，確認在計算原告之轉投資收益所得時，應將其
      所得項下之成本費用列為計算所得之減項。則本案所涉及之第三層面爭點才得
      以浮現，即「原告當年度無法明確歸屬之費用，應如何分別歸入在『一般課稅
      所得』、『證券交易免稅所得』與『轉投資收益所得』項下」？有關此一爭點
      本院之判斷如下：
    Ａ、針對此一爭點，又可分為以下數個項目檢討：
      １、有關無法明確歸屬之費用之歸入，到底要以事實認定之方式來處理呢？還
          是以法規範之手段建立攤提公式來處理？
      ２、如果是以法規範之手段來處理，但實證法卻缺乏處理之法規範，以致在法
          體系上存在有法律漏洞時，應如何「造法」來填補此一法律漏洞。當然這
          裏進一步牽涉到：
        ａ、在稅捐法律原則下，是否容許「造法活動」？
        ｂ、誰有權造法？
        ｃ、有權者創造出「實證法」能否與現行法體系相容，並與憲法上所揭示之
            基本價值決定不發生衝突，而可視為正當之補充規範？
    Ｂ、而上開第三層面之爭點，性質上非常類似於「課稅所得與免稅所得之費用分
        攤」之問題，而本院對後一問題，已曾多次表達過法律意見（參見本院九十
        一年度訴字第二三五五號判決），茲簡言如下：
      １、現行司法實務上對無法明確歸屬之費用，應如何歸入在各種不同種類之所
          得項下，向來是法規範手段來處理，即是依照法定之攤提公式將「無法明
          確歸屬之費用」依法定之攤提標準作分攤。
      ２、現行稅法中（包括法律及法規命令）雖然對攤提公式法無明文中，但稅捐
          主管機關財政部本諸職權，針對「課稅所得與證券交易免稅所得間所無法
          明確歸屬之費用，應如何分攤」一節，曾多次發布函釋，作為補充上開法
          律漏洞之補充性法規範，而且其中一次函釋法規範（即財政部八十三年二
          月八日台財稅字第八三一五八二四七二號函釋）還經司法院釋字第四九三
          號解釋認定為合憲之法規範。因此可以確定以上漏洞稅捐主管機關有權填
          補，且所創造出來之規範內容，原則上已經大法官肯認「規範內容與現行
          實證法之法體系相容，具有補充規範之效力」（雖然只有其中一個函釋接
          受大法官之檢證，不過在該函釋制定後，相關之一連串函釋即隨之陸續發
          布，而往後即不曾再有人民去挑戰陸續制定函釋內容的合憲性，因此可以
          推知，社會一般通念已接受此等補充規範之法規範地位）。
      ３、對此原告多所指摘，而謂：「如此許可行政機關任意補充法規範，是對稅
          捐法律原則的重大侵犯」云云，此部分在學理上之爭議，本院當然明瞭，
          但目前司法院大法官會議對「稅捐法律原則」之認知，一向採取寬鬆的態
          度（不僅在「法規命令之授權明確性」要求採取寬鬆之標準，甚至在行政
          機關直接制定法規範時，也是如此，釋字第四九三號解釋意旨即是如此）
          ，下級事實審法院亦難採取不同之立場。
    Ｃ、而本案之爭點集中在上開財政部八十三年月八日台財稅字第八三一五八二四
        七二號函釋能否類推適用於本案，就此本院之法律意見如下：
      １、目前營利事業如有無法明確歸屬之費用，如何分攤在「一般課稅所得」與
          「證券交易免稅所得」項下，已有相關法規範可循。但有關「轉投資收益
          所得」項下如何分攤無法明確歸屬之費用，目前似乎並無直接對此事項加
          以規範之法規範存在，因此必須進行「造法」活動。
      ２、不過依前所述，財政部或各地之稅捐稽徵機關享有造法職權，而造法過程
          中，當然可以選擇與待規範事項性質最相近之法規範，基於受規範事項之
          同質性，透過說理，以「類推適用」之手段，而完成「造新法」目標。
      ３、本案中被告機關的確是「類推適用」上開八十三年度函釋所揭示之法規範
          ，將無法明確歸屬之費用分攤在「轉投資收益所得」項下。
      ４、就此本院認為：
        ａ、上開八十三年度函釋內容，乃是針對課稅所得與證券交易免稅所得應如
            何分攤無法明確歸屬之費用所制定之攤提規範，不過鑑於攤提公式之功
            能均是在將無法明確歸屬的費用，公平、合理且如實地納入各種不同屬
            性之所得項下，以確定每一所得項之金額，進而決定每一所得項下應納
            之稅捐。
        ｂ、在此觀點下，雖然「證券交易所得」為「免稅所得」，而「轉投資收益
            所得」為「課稅所得」。但分攤公式之建立標準，與二種所得之性質全
            然無關，反而著重在如何將費用公正地分配在各項所得項下，讓稅負能
            合理反應在各項所得中，因此公式本身具有「以單一標準適用在各式各
            樣所得分攤，維持分攤標準的前後一貫性」之特質，本來即應「一體適
            用」於各種所得項下之費用分攤。被告機關類推適用於「轉投資收益所
            得」項下之費用分攤，乃是基於「相同事理為相同處理」之法理，也符
            合平等原則，所創造之法規範與現行實證法並無價值體系上的衝突，應
            可規範本案之法律事實。
      ５、至於上開攤提規範適用結果是否合理（即攤提標準實際上是否能公平、合
          理且如實地分攤費用）一節，因為上開八十三年度函釋業經司法院釋字第
          四九三號解釋在案，並認定該函釋意旨「合憲」，核屬「立法妥適性」之
          領域，本院難以表示不同之法律意見。
      ６、事實上，財政部已於九十二年八月二十九日發布台財稅第九二○四五五二
          九八號函，亦採此方式針對轉投資收益如何分攤費用及利息支出制定新的
          補充規範。除非上開釋字第四九三號解釋意旨能被重新檢證及修正，不然
          依循目前實務向來之見解，仍難指上開九十二年度函釋內容，違反稅捐法
          律原則。惟本件為八十八年度之稅捐，並無上述九十二年函釋直接適用之
          餘地，並此敘明。
  四、綜上，被告機關依照上開八十三年度函釋所揭諸之計算公式，依下述計算式，
      認定原告證券交易所得及投資收益應分攤營業費用及利息支出計三六、二二八
      、五二○元，即無違誤。
      (1)出售有價證券收入應分攤之營業費用及利息支出：
        無法歸屬之費用及利息39,135,479×（出售有價證券收入637,439,854÷【
        出售有價證券收入637,439,854＋投資收益308,911,407＋其他營業收入56,5
        63,302＋出售資產增益62, 924＋其他收入19,308,513】）=24,402,675。
      (2)投資收益應分攤之營業費用及利息支出：
        無法歸屬之費用及利息39,135,479×（投資收益308,911,407 ÷【出售有價
        證券收入637, 439,854＋投資收益308,911,407 ＋其他營業收入56,563,302
        ＋出售資產增益62,924＋其他收入19,308,513】）=11,825,845。
      (3)證券交易所得及投資收益應分攤之營業費用及利息=24,402,675 ＋11,825,8
        45=36,228,520。
參、綜上所述，本件原處分於法無違，訴願決定予以維持亦無錯誤，原告訴請撤銷自
    屬無據，應予駁回。
據上論結，本件原告之訴為無理由，爰依行政訴訟法第九十八條第三項前段，判決如
主文。
中　　　華　　　民　　　國　　九十三　　年　　 十二 　　月　　　八　　　日
                                   臺北高等行政法院 第  五  庭
                                           審 判 長 法  官  張瓊文
                                                    法  官  黃清光
                                                    法  官  帥嘉寶
右為正本係照原本作成。
如不服本判決，應於送達後二十日內，向本院提出上訴狀並表明上訴理由，如於本判
決宣示後送達前提起上訴者，應於判決送達後二十日內補提上訴理由書（須按他造人
數附繕本）。
中　　　華　　　民　　　國　　九十三　　年　　 十二 　　月　　　八　　　日
            　　　　　　　　　　　　　　    　      書記官  蘇亞珍
